臺灣嘉義地方法院刑事判決
109年度交簡上字第53號
上  訴  人  臺灣嘉義地方檢察署檢察官
被      告  陳正雄


選任辯護人  林彥百律師
上列上訴人因被告過失致死案件，不服中華民國109年5月29日本
院嘉義簡易庭109年度嘉交簡字第457號第一審判決（聲請簡易判
決處刑案號：臺灣嘉義地方檢察署109年度偵字第1151號），提
起上訴，本院判決如下：
    主  文
原判決關於陳正雄部分撤銷。
陳正雄犯過失致人於死罪，處有期徒刑陸月，如易科罰金，以新
臺幣壹仟元折算壹日。
    犯 罪 事 實
一、陳正雄於民國108年4月7日8時55分許，騎乘車牌號碼000-00
    00號普通重型機車（下稱000-0000號機車），沿○○市東區○○
    路0段由西往東方向行駛，行經○○路0段與○○○路之交岔路口
    時，原應注意注意汽車行駛至交岔路口，其行進轉彎均應遵
    守燈光號誌，當時其行駛方向之號誌為圓形紅燈，不得超越
    停止線或進入路口，且依當時天候晴、日間自然光線、柏油
    路面乾燥無缺陷、無障礙物、視距良好，並無不能注意之情
    事，竟疏未注意遵守燈光號誌指示，於紅燈時不得進入路口
    ，而貿然闖紅燈進入交岔路口右轉○○○路；適沈弘智（所涉
    過失致人於死部分，經原審判處有期徒刑5月，本審裁定停
    止審判）駕駛車牌號碼000-0000號自用曳引車連接車牌號碼
    00-00號自用半拖車之半聯結車（下總稱半聯結車），沿○○
    市東區○○○路劃設分隔島路段之快車道，由北往南方向行駛
    ，疏未注意前方設有標誌，禁止15噸以上大貨車暨聯結車於
    7時至9時進入○○路0段南側之民生南路路段，並注意車前狀
    況及兩車並行之間隔，而貿然通過上開交岔路口直行，進入
    ○○路0段南側之○○○路；而陳○○騎乘車牌號碼000-000號普通
    重型機車（下稱000-000號機車），沿○○市東區○○○路劃設分
    隔島路段之慢車道由北往南方向行駛，於○○○路與○○路0段交
    岔路口停等紅燈，於綠燈通過上開交岔路口時，亦疏未注意
    前方道路車道已縮減，且未能與左側沈弘智所駕駛之半聯結
    車保持安全距離及間隔，又因電線桿設置在路口轉角處，鄰
    近行人穿越線，影響道路路幅及機車行車動線，陳○○為閃避
    闖紅燈右轉之陳正雄機車，而往左側偏行，沈弘智半聯結車
    之右側車頭與陳○○車尾發生碰撞，陳○○因而人車倒地，其頭
    部並遭繼續前行之沈弘智車輾壓，受有顱骨骨折之傷害，並
    因創傷性休克而當場不治死亡。
三、案經陳○○之配偶曾○○及其子曾○○告訴暨臺灣嘉義地方檢察署
    檢察官自動檢舉偵查後聲請簡易判決處刑。
    理  由
壹、程序部分：
    被告以外之人於審判外之言詞或書面陳述，除法律有規定者
    外，不得作為證據；被告以外之人於審判外之陳述，雖不符
    刑事訴訟法第159條之1至第159條之4之規定，而經當事人於
    審判程序同意作為證據，法院審酌該言詞陳述或書面陳述作
    成時之情況，認為適當者，亦得為證據，刑事訴訟法第159
    條第1項、第159條之5第1項分別定有明文。被告陳正雄、辯
    護人及檢察官對於本院據以認定事實之供述證據，均同意作
    為證據，本院審酌證據作成時之情況，核無違法取證或其他
    瑕疵，認為以之作為證據為適當，是均有證據能力。
貳、實體部分：
一、被告陳正雄於108年4月7日8時55分許，騎乘000-0000號機車
    ，沿○○市東區○○路0段由西往東方向行駛，行經○○路0段與○○
    ○路之交岔路口右轉○○○路；適被害人陳○○騎乘000-000機車
    ，沿○○市○○○路劃設分隔島路段之慢車道由北往南方向行駛
    ，於○○○路與○○路0段交岔路口停等紅燈，而於綠燈通過上開
    交岔路口時，直行通過上開交岔路口，為閃避被告機車而往
    左側偏行，其車尾遭在後證人沈弘智所駕駛之半聯結車車頭
    碰撞，被害人因而人車倒地，其頭部並遭繼續前行之半聯結
    車輾壓等情，業據被告於檢察事務官詢問、本審準備程序及
    審理時（見109年度核交字第408號卷，下稱核交408卷，第1
    0頁；109年度交簡上字第53號卷，下稱交簡上卷，卷一第21
    4頁；卷二第228、242-243頁），並經證人即同案被告沈弘
    智於警詢、證人即告訴人曾○○於警詢及檢察事務官詢問時證
    述明確（見108年度相字第216號卷，下稱相卷，第73-74、7
    5-76、80-81頁；108年度核交字第2010號卷，下稱核交2010
    卷，第39-40頁），復有行車執照、車輛詳細資料報表、行
    車紀錄紙各1份、現場及車損照片91張、監視器影像翻拍照
    片48張、現場及勘查照片25張、道路交通事故現場圖、道路
    交通事故調查報告表（一）、（二）各1份、行車紀錄器畫
    面翻拍照片5張、路口監視器影像及行車紀錄器錄影光碟1張
    在卷可參（見相卷第8、17-54、98-105、151-173頁），足
    認被告確有於上揭時地，騎乘普通重型機車肇事。
二、被害人因本件車禍事故受有顱骨骨折之傷害，並因創傷性休
    克而當場不治死亡乙節，亦據告訴人曾○○、證人沈弘智於警
    詢時證述明確（見相卷第73-74、80頁），並經檢察官督同
    法醫勘驗製有勘驗筆錄屬實（見相卷第55頁），復有相驗屍
    體證明書、檢驗報告書1份、相驗屍體照片23張在卷足參（
    見相卷第58-70、143-144頁），足見被害人係因本件車禍直
    接導致死亡。
三、就肇事責任之認定：
(一)駕駛人駕駛汽車，除應遵守道路交通標誌、標線、號誌之指
    示；汽車行駛至交岔路口，其行進、轉彎，應依下列規定：
    一、應遵守燈光號誌或交通指揮人員之指揮，遇有交通指揮
    人員指揮與燈光號誌並用時，以交通指揮人員之指揮為準，
    道路交通安全規則第90條第1項、第102條第1項第1款分別定
    有明文。又行車管制號誌各燈號顯示之意義如左：五、圓形
    紅燈(一)車輛面對圓形紅燈表示禁止通行，不得超越停止線
    或進入路口，道路交通標誌標線號誌設置規則第206條第5款
    第1目亦明文規定，被告領有普通重型機車駕駛執照，有證
    號查詢機車駕駛人1份在卷可參（見交簡上卷卷一第29頁）
    ，自應注意上揭規定。且當時天候晴、日間自然光線、柏油
    路面乾燥無缺陷、無障礙物、視距良好乙節，有道路交通事
    故調查報告表(一)1份及交通事故照片14張等附卷可參（見
    相卷第53、24-27頁），被告並無不能注意之情形。而被告
    於進入交岔路口前，其行向之紅綠燈早已呈紅燈狀態，然被
    告仍執意闖紅燈右轉至○○○路乙節，業經被告於本審準備程
    序及審理時所供承（見交簡上卷卷一第214頁；交簡上卷卷
    二第242-243頁），並有行車紀錄器畫面翻拍照片5張、監視
    器影像翻拍照片25張、路口監視器影像及行車紀錄器錄影光
    碟1張附卷足查（見相卷第151-167、173頁），顯見被告就
    本件車禍具有過失甚明。
(二)駕駛人駕駛汽車，應遵守道路交通標誌、標線、號誌之指示
    ；汽車行駛至交岔路口，其行進、轉彎，應依下列規定：由
    同向二車道進入一車道，應讓直行車道之車輛先行，無直行
    車道者，外車道之車輛應讓內車道之車輛先行。但在交通壅
    塞時，內、外側車道車輛應互為禮讓，逐車交互輪流行駛，
    並保持安全距離及間隔，道路交通安全規則第90條第1項、
    第94條第3項分別定有明文。而○○市東區○○○路與○○路0段交
    岔路口西南側路口處，設有禁止大貨車及聯結車進入之標誌
    ，標誌下方並設有「禁止15噸以上大貨車暨聯結車進入0-0 
    00-00 00-00時」之附牌，限制15噸以上大貨車暨聯結車於
    每日7-8、11-14、16-22時之時段，不得進入○○路0段南側之
    ○○○路，有現場照片4張在卷可參（見相卷第20-22頁），證
    人沈弘智所駕駛之自動曳引車連結自用半拖車，有行車執照
    2張、車輛照片4張存卷足查（見相卷第8、28頁），依道路
    交通安全規則第2條第1項第13款規定，屬於半聯結車，則證
    人沈弘智自應遵守上開標誌之規定，不得通過上開交岔路口
    進入○○○路南向路段，並應保持安全距離及間隔，然其仍貿
    然通過上開交岔路口，且未保持安全距離及間隔，而與左偏
    之被害人發生碰撞，有監視器影像翻拍照片32張、路口監視
    器影像及行車紀錄器錄影光碟1張附卷可證（見相卷第154-1
    71、173頁），證人沈弘智就本件車禍之發生，亦有過失。
(三)汽車行駛至交岔路口，其行進、轉彎，應依下列規定：由同
    向二車道進入一車道，應讓直行車道之車輛先行，無直行車
    道者，外車道之車輛應讓內車道之車輛先行。但在交通壅塞
    時，內、外側車道車輛應互為禮讓，逐車交互輪流行駛，並
    保持安全距離及間隔。汽車行駛時，駕駛人應注意車前狀況
    及兩車並行之間隔，並隨時採取必要之安全措施，道路交通
    安全規則第102條第1項第3款、第94條第3項分別定有明文。
    而○○路0段北側之○○○路路段，為雙向共4條快車道、2條慢車
    道之道路，於○○路0段南側之○○○路路段，則為雙向共4條車
    道，並未區分快慢車道之道路，有道路交通事故現場圖1份
    在卷可稽（見相卷第52頁），則依被害人行經之路線，確實
    有道路縮減之情形，然被害人通過上開交岔路口處時，原應
    注意前方道路車道已縮減，且左側快車道證人沈弘智之曳引
    車亦要直行通過上開交岔路口，而應保持安全距離及間隔，
    仍貿然通過上開交岔路口，且為閃避闖紅燈之被告機車，往
    左側偏行，而未能與證人沈弘智之車輛保持安全距離與間隔
    ，亦有監視器影像翻拍照片32張、路口監視器影像及行車紀
    錄器錄影光碟1張附卷足查（見相卷第154-171、173頁），
    被害人就本件車禍之發生，亦有過失。
(四)至於○○○路與○○路0段交岔路口西南側設有電線桿，該電線桿
    位於路口轉角處臨行人穿越線，有現場照片1張在卷可參（
    見相卷第25頁），該電線桿設置影響道路路幅與機車行車動
    線，致被告右轉時須繞過該電線桿而行，而被害人從○○路0
    段北側之○○○路慢車道車輛，因直行南向進入○○路0段南側○○
    ○路時，亦因道路縮減及該電線桿之設置，加上閃躲左轉之
    被告機車，而必須往左偏行，有監視器影像翻拍照片31張存
    卷足稽（見相卷第39-40、154-167頁），亦同屬肇事因素。
(五)而本院考量上開路段會設置限制15噸以上大貨車暨聯結車於
    每日7-8、11-14、16-22時之時段，不得進入○○路0段南側之
    ○○○路之標誌與附牌，係為考量上開路段於上開時段屬於車
    潮較大之時段，且有○○○路道路縮減之情形，為避免提高交
    通事故之發生，才限制15噸以上大貨車暨聯結車於上開時段
    不得進入，然證人沈弘智並未注意此限制而貿然進入，又未
    能注意旁邊被害人機車之安全距離與間隔，而導致與被害人
    之機車碰撞，造成被害人死亡，為本件肇事之主因；而被告
    未能遵守交通號誌，貿然闖紅燈右轉，被害人疏未注意前方
    道路車道已縮減，且未能與半聯結車保持安全距離及間隔，
    而往左偏行，該處電線桿設置於路口轉角處臨行人穿越線，
    影響道路路幅與機車行車動線，均為本件之肇事次因。
(六)本件車禍事故經交通部公路總局嘉義區監理所嘉雲區車輛行
    車事故鑑定會、交通部公路總局車輛行車事故鑑定覆議會、
    逢甲大學車輛行車事故鑑定研究中心等單位鑑定：
  1.逢甲大學車輛行車事故鑑定研究中心結果認為：證人沈弘智
    所駕駛之半聯結車於禁行時段行經肇事地點，且又未充分注
    意車前狀況，未注意慢車道進入路口機車併行間距，至遇有
    狀況煞避不及發生事故，係肇事主因；被告於行車管制號誌
    紅燈時段違規右轉○○○路，其行為影響被害人車行車路徑致
    影響行車安全，同為肇事次因；被害人於慢車道停等時，未
    充分注意左方快車道車輛狀況，又遇前方道路縮減，逐偏左
    行駛，未與半聯結車保持適當間隔與距離，亦為肇事次因；
    該處電線桿設置於路口轉角處臨行人穿越線，影響道路路幅
    與機車行車動線，認係同為肇事次因，有逢甲大學車輛行車
    事故鑑定研究中心110年10月4日行車事故鑑定報告書1份存
    卷可查（見交簡上卷卷二第21-171頁），就被告之肇事責任
    亦為相同之認定。
  2.至於交通部公路總局嘉義區監理所嘉雲區車輛行車事故鑑定
    會鑑定結果認為：被害人駕駛普通重型機車，行經行車管制
    號誌交岔路口，遇道路車道縮減，未禮讓直行車先行，往左
    偏行不當，同為肇事主因；證人沈弘智駕駛自用曳引車，行
    經行車管制號誌交岔路口，未充分注意車前狀況，並隨時採
    取必要之安全措施，同為肇事主因(另行駛禁行路段有違規
    定)；被告騎乘000-0000普通重型機車，行經行車管制號誌
    交岔路口，未依號誌指示(紅燈右轉)行駛，致被害人機車採
    取往左偏行之駕駛行為，因而肇事，為肇事次因(另前方腳
    踏板載人且未戴安全帽有違規定)；交通部公路總局車輛行
    車事故鑑定覆議會鑑定結果認為：被告駕駛普通重型機車，
    行經行車管制號誌交岔路口，未依號誌指示(紅燈右轉)行駛
    ，致被害人機車採取往左偏行之駕駛行為，而與他車發生事
    故，嚴重影響行車安全，為肇事主因(另前方腳踏板載人且
    未戴安全帽有違規定）；被害人駕駛普通重型機車，行經行
    車管制號誌交岔路口，遇前方道路車道縮減及未依號誌指示
    紅燈右轉之車輛，往左偏行時未注意同向左側車輛行駛動態
    ；與證人沈弘智駕駛自用曳引車，行經行車管制號誌交岔路
    口，遇前方道路車道縮減，疏未注意車前狀況，適採取必要
    之安全措施，兩車同為肇事次因(另證人沈弘智車行駛禁行
    路段有違規定），有交通部公路總局嘉義區監理所嘉雲區車
    輛行車事故鑑定會108年10月16日嘉雲區0000000案鑑定意見
    書、交通部公路總局車輛行車事故鑑定覆議會108年12月20
    日0000000案覆議意見書各1份在卷可考（見核交2010號卷第
    12-15、51-54頁），然上開鑑定均未考量證人沈弘智就其於
    禁止路段駕駛半聯結車之部分亦論為肇事因素，對於交通安
    全之危害非輕，其肇事責任相較於被告與被害人而言應較大
    ，故為本院所不採。
  3.又被告之過失行為與被害人死亡之結果間，具有相當因果關
    係。綜上所述，本件事證明確，應依法論科。
四、論罪科刑：
(一)被告行為後，刑法第276條於108年5月29日修正公布，於同
    年5月31日施行，修正前之刑法第276條原有2項，其中第1項
    原規定「因過失致人於死者，2年以下有期徒刑、拘役或2千
    元以下罰金」，修正後刪除第2項，原第1項修正為「因過失
    致人於死者，處5年以下有期徒刑、拘役或50萬元以下罰金
    」，提高有期徒刑及罰金刑之刑度，自有新舊法比較之必要
    ，經比較結果，適用修正前之刑法第276條第1項較有利於被
    告，依刑法第2條第1項前段規定，應適用修正前之刑法第27
    6條第1項論處。
(二)核被告所為，係犯修正前刑法第276條第1項之過失致人於死
    罪。
五、原審以被告犯行事證明確，予以論罪科刑，固非無見：
(一)被告與被害人就本件事故同為肇事次因，證人沈弘智為本件
    肇事之主因，業如前述，原審認為證人沈弘智與被害人於本
    件事故同為肇事次因，被告則為肇事主因，尚有違誤。
(二)本件被告並無刑法第62條自首減輕其刑之適用：
　1.原審雖認被告於肇事後雖未停留在現場，惟其於108年4月9 
    日19時26分許曾自行前往嘉義市政府警察局第二分局興安派
    出所，在警方未發覺其為機車駕駛人前，主動向警方告知其
    為機車駕駛人，故認其對於未發覺之罪自首而接受裁判，而
    依刑法第62條規定減輕其刑。
　2.然本件於事故發生後，警員蔡○○於108年4月7日前往○○市○區
    ○○○路000號（汽車美容店）調閱監視器，發現一名男子（經
    調閱監視器確認駕駛為陳正雄）騎乘000-0000號普重機車沿
    ○○路0段西往東方向，至○○○路紅燈右轉，才於108年4月9日
    通知被告前來接受製作筆錄乙節，有職務報告1份及所附行
    車紀錄器畫面翻拍照片4張、行車紀錄器影像光碟1張存卷可
    查（見交簡上卷卷一第85-90之1頁）。而被告雖於警詢時供
    稱其於案發當天，事故發生後，有前往派出所報案，然經本
    院詢問轄區派出所，當日確實有1位民眾走進派出所，向員
    警告知在○○○路與○○路口發生車禍，要警方派人前往處理，
    該民眾並沒有說自己的姓名，也沒有說是從哪裡騎車過去的
    ，有職務報告、電話記錄各1份附卷可考（見交簡上卷卷一
    第83、91頁），堪認被告於案發後雖前往派出所報案，然僅
    告知員警案發地點發生車禍，並未告知自己的姓名及其有闖
    紅燈之情事，是員警嗣後調閱相關影像後，已發現係被告闖
    紅燈肇事，才循線查獲被告。
　3.況被告嗣後因車禍後未等候員警到場處理或為其他必要之救
    護措施，即逕自騎乘機車離去，所涉肇事逃逸案件，經臺灣
    高等法院臺南分院以110年度交上訴字第302號判處有期徒刑
    6月，並經最高法院以110年度台上字第5806號駁回上訴確定
    ，有上開判決各1份存卷可查（見交簡上卷卷一第255-260頁
    ；交簡上卷卷二第223-224頁），更足認本件被告並非自首
    ，原審認定被告符合自首要件，依刑法第62條規定減輕其刑
    ，亦非適當。
(三)上訴意旨以被告過失情節重大卻毫無悔意，堅稱無過失，不
    願賠償分毫，犯後態度欠佳，未與被害人家屬和解，原審量
    刑顯然過輕為由，提起上訴，並未指責原審判決認事用法有
    何不當，固無可取，惟原審判決既有上開可議之處，應由本
    院撤銷改判。
六、爰審酌被告疏未注意遵守燈光號誌，貿然闖紅燈通過交岔路
    口，造成被害人死亡所生之損害，復考量原審雖認定被告為
    肇事主因，但符合自首之規定，而本院認定被告並未符合自
    首減刑之規定，但被告就本件肇事係與被害人同為本件之肇
    事次因，而電線桿設置不當亦為肇事次因，證人沈弘智為本
    件之肇事主因過失程度，及被告犯後於本院準備程序及審理
    時均坦承犯行，態度尚可，雖尚未與告訴人及被害人家屬和
    解，然其於所涉之肇事逃逸案件中，賠償告訴人曾○○、曾○○
    共新臺幣15萬元，有證明書、電話記錄各1份附卷可參（見
    交簡上卷卷一第323、357頁），是被告雖有賠償告訴人與被
    害人家屬之意，惟尚未和解，及被告自陳小學畢業之智識程
    度、已婚，與妻子、女兒、孫子同住，現從事浪板烤漆工作
    等一切情狀，量處如主文第2項所示之刑，並諭知易科罰金
    之折算標準。
據上論斷，應依刑事訴訟法第455條之1第1項、第3項、第369條
第1項前段、第364條，刑法第2條第1項前段、刑法第276條第1項
（修正前）、第41條第1項前段，刑法施行法第1條之1第1項、第
2項前段，判決如主文。
本案經檢察官簡靜玉聲請以簡易判決處刑，檢察官劉達鴻到庭執
行職務。
中　　華　　民　　國　　110 　年　　12　　月　　29　　日
                  刑事第一庭  審判長法　官　卓春慧
                  　　　　　  　　　法　官  林家賢
                  　　　　　　  　　法　官  吳育汝
上列正本證明與原本無異。
本件不得上訴。　　　　　　　　　　　　　　　　　　　
中　　華　　民　　國　　110 　年　　12　　月　　29　　日
                                    書記官  蘇春榕
附錄論罪科刑法條：
中華民國刑法第276條（修正前）：
因過失致人於死者，處2年以下有期徒刑、拘役或2千元以下罰金
。
從事業務之人，因業務上之過失犯前項之罪者，處5年以下有期
徒刑或拘役，得併科3千元以下罰金。